臺灣高等法院刑事判決　　　　　 93年度重上更(三)字第198號
　　上　訴　人
　　即　被　告　丙○○
　　選任辯護人　杜英達　律師
　　　　　　　　謝啟明　律師
　　　　　　　　薛松雨　律師
上列被告因妨害秩序案件，不服臺灣臺北地方法院87年度訴字第
1617號，中華民國88年3 月29日第一審判決（起訴案號：臺灣臺
北地方法院檢察署87年度偵緝字第229 號）提起上訴，經判決後
，由最高法院第3次發回更審，本院判決如左：
    主  文
原判決撤銷。
丙○○無罪。
    理  由
一、公訴意旨略以：被告丙○○綽號「牛奶」，早年即參加以犯
    罪為宗旨之「松聯幫」組織，該「松聯幫」原在臺北市松山
    地區一帶活動，下設有「龍、虎、獅、豹」等堂口，有內部
    管理結構，係以犯罪為宗旨或以其成員從事犯罪活動，具有
    集團性、常習性及脅迫、暴力性之組織，約於民國73年間起
    ，該幫由被告丙○○主持，地位為「幫主」，帶領之幫眾有
    金長權、丁○○、梁希賢、吳仕傑、黃育信（以上均已自首
    脫離組織或業經起訴）等數十人，迄80年間始改由覃世維（
    即覃志偉、已歿）主持，惟丙○○迄今仍未依規定向警察機
    關自首辦理解散、脫離「松聯幫」之組織，因認被告丙○○
    涉有刑法第154條第1項後段之首謀參與以犯罪為宗旨結社之
    罪嫌云云。
二、按犯罪事實應依證據認定之，無證據不得認定其犯罪事實；
    又被告以外之人於審判外之言詞或書面陳述，除法律有規定
    者外，不得作為證據，刑事訴訟法第154條第2 項、第159條
    第1 項定有明文。再刑事審判為發現實質之真實，採直接審
    理及言詞審理主義，證據資料必須能由法院以直接及言詞審
    理之方式加以調查，證人不得以書面陳述，必須到庭以言詞
    陳述，始具證據能力，而得採為判斷之依據。司法警察官本
    於其職務作成之報告文書，或係基於他人之陳述而作成，或
    係基於其本身之見聞而撰具，均無從由法院依直接及言詞審
    理方式加以調查，應無證據能力，不能認係刑事訴訟法第16
    5條第1項所稱「其他文書可為證據者」之證據書類，縱令已
    將之向被告宣讀或告以要旨，依同法第155條第2項規定，亦
    不能採為有罪判決之論據，有最高法院90年度台上字第 104
    號判決可資參照。又事實之認定，應憑證據，如未能發現相
    當證據，或證據不足以證明，自不能以推測或擬制之方法，
    為裁判基礎，最高法院40年台上字第86號著有判例可資參照
    ；又所謂證據，係指超越一切合理之可疑，足以認定被告確
    有犯罪行為之積極事證而言。苟依現存之積極事證，就起訴
    意旨所指被告犯罪之待證事實，尚非不得為其他較有利被告
    之推斷，本諸罪疑有利被告之法則，自難謂該事證已適合於
    被告犯罪事實之認定。
三、檢察官認上訴人即被告丙○○涉犯妨害秩序罪嫌，無非係以
    金長權、丁○○之證述，及警局多年就「松聯幫」蒐證所得
    之組織系統表及成員名冊等為其論據。訊據被告固不否認認
    識丁○○、吳仕傑、覃世維（即覃志偉、已歿）及其他「松
    聯幫」之成員，惟堅決否認有何檢察官指訴之犯行，辯稱：
    並未參加幫派組織，於本院前審並稱：丁○○是我住在臺北
    市○○路的鄰居，吳仕傑則是我在延吉街開西餐廳時認識的
    ，而覃世維則是以前在少年監獄認識的，我既未參加也未帶
    領「松聯幫」在松山一帶活動，亦非幫主，也不知幫主是誰
    等語。
四、經查：
  (一)證人丁○○於警局自首脫離「松聯幫」時雖證稱：「我是於
    民國73年大約2 月由牛奶姜（丙○○）引我加入（松聯幫）
    的，當時是由丙○○（牛奶）所主持，後來於民國80年換覃
    世維（即覃志偉，已歿）主持指揮，覃世維過世後就停頓了
    ... 73年在臺北市松山區由我們大哥外號『牛奶』為首，將
    我們聚在一起，而成立『松聯幫』，有管理結構，但我們沒
    有犯罪」云云（見86年偵字第24848 號卷第13頁、第14頁反
    面）。證人金長權於警局自首脫離「松聯幫」時亦證稱：「
    我是參加『松聯幫』，從前是由丙○○（領導），因我在國
    外很久，現在由誰領導我不清楚，當時是經由凌浩然介紹，
    只認識主持人丙○○（綽號牛奶）」云云（見86年度偵字第
    24848 號卷第4頁反面、第5頁）。然證人丁○○、金長權乃
    被告以外之人，其等於警詢中之陳述係屬傳聞，且證人金長
    權自警詢後即屢傳不到，不能於審判中為有效之詰問以察其
    證言與事實是否相符，已難盡信，本院前審為究明證人金長
    權警詢證述之真實性，乃查詢臺灣地區名為「凌浩然」者，
    經查詢結果僅有一人，且凌浩然並無任何犯罪紀錄，此有凌
    浩然之法務部戶役政連結作業系統表、本院全國一般前案紀
    錄查詢表在卷可稽（見上更(二)卷第26頁、第27頁）。本院前
    審復囑託臺灣高雄地方法院訊問證人凌浩然是否認識金長權
    、丙○○？及有無介紹金長權加入松聯幫？證人凌浩然結證
    稱：我不認識金長權、丙○○，亦未介紹金長權加入松聯幫
    等語（見93年度助字第2號卷第3頁），則證人金長權於警詢
    時所證述之其係經由凌浩然之引進始加入松聯幫云云，亦失
    憑信。再並無其他證據足資證明證人丁○○、金長權警詢之
    陳述具有較可信之特別情況，無法視為傳聞法則之例外而援
    用之，故證人丁○○、金長權警詢筆錄不具證據能力。
  (二)證人丁○○於偵審中，關於其加入松聯幫時，幫主為覃世維
    （即覃志偉、已歿）一事，前後證述一致，其於偵查中證稱
    ：「（你在73年2 月間由綽號『牛奶』之丙○○引介參加松
    聯幫？）不是，是由覃志偉帶我們加入松聯幫的。」、「（
    當時松聯幫幫主是否丙○○？）當時是誰，我不知道。」（
    見87年度偵緝字第229 號卷第71頁反面）；於本院前審時證
    稱：我是74年加入松聯幫的，當時是跟著覃志偉等語（見上
    訴卷第77頁）；嗣於本院證述：86年1 月21日，我有到臺北
    市警大辦幫派的解散登記，當日並無講過松聯幫73年是由被
    告主持，到80年才換由覃志偉主持這類的話，且我加入松聯
    幫係由覃志偉介紹，覃志偉帶我們在公園說一些話，就算加
    入松聯幫了，被告未曾擔任過松聯幫的幫主或老大等語（見
    本院卷第108頁、第109頁）。是證人丁○○雖對於究於73年
    或74年加入松聯幫之陳述稍異，惟對於被告並未入松聯幫一
    事，則無齟齬。
  (三)本院職權傳喚之證人，即同時與丁○○赴警局自首脫離幫派
    之乙○○、甲○○、戊○○於本院或稱未看過被告，或稱老
    大為覃志偉，並無人指述被告於73年至80年間任松聯幫幫主
    ，證人乙○○稱：於70幾年時加入松聯幫，加入松聯幫並無
    任何儀式，在松聯幫期間並未見過被告，亦不知道73年至80
    年間被告有無擔任松聯幫老大；證人甲○○稱：不認識被告
    ，亦無參加松聯幫；證人戊○○稱：約78年左右由覃志偉介
    紹加入松聯幫，入幫並無儀式，加入時老大是覃志偉，不認
    識被告，在松聯幫中亦未見過被告，不知道73年到80年間松
    聯幫老大是否為被告等語（見本院卷第110頁至第114頁），
    是以上三位證人所陳俱無法資為不利於被告之認定至明。
  (四)證人即臺北市政府警察局承辦幫派組織之員警陳明傑於本院
    前審結證稱：本案是據自首脫離幫派的筆錄整理出來移送的
    ，「松聯幫」之組織系統表及成員名冊二份資料，是由承辦
    之大安分局列管後移來的，因幫派分子的隱密性都很高，只
    能從一些刑案資料去蒐集，不一定每一個幫派份子都有紀錄
    。如何移送、蒐證我不清楚，因85年間我還沒畢業等語（見
    上訴卷第77頁反面、上更(一)卷第24頁）；又證人陳美雲即86
    年間承辦本件移送業務之員警於本院前審亦證稱：有關松聯
    幫的名冊是誰提供的我並不清楚，對於丙○○有無參加幫派
    活動的蒐證係屬地區分局的業務，我不清楚等語（見上更(一)
    卷第55頁）；另據當時製作證人金長權自首脫離幫派筆錄之
    員警劉武雄證稱：松聯幫的名冊係蒐證的人提供給我們，然
    後我們再轉給市刑大，並無其他證據證明丙○○有參與松聯
    幫的活動等語（見上更(一)卷第56、57頁）；另證人即臺北市
    政府警察局大安分局小隊長林能昌雖於本院前審到庭作證，
    說明「松聯幫成立之背景、內部組織堂口、及從事犯罪活動
    為其經費來源等情，惟對於被告丙○○是否參與松聯幫情事
    表示不清楚（見上訴卷第97頁），是據上開承辦員警之證言
    ，亦無被告有參與松聯幫活動之相關佐證資料。
  (五)警局列管所製「松聯幫」組織系統表及成員名冊（附於86年
    度偵字第24848 號卷第17頁、第18頁），雖列被告為松聯幫
    主，然依前述，其既非前開證人依其親身見聞所得而製成，
    亦無由法院依直接及言詞審理方式加以調查，證明其內容為
    真實，則依上揭最高法院判決要旨，應認無證據能力。另內
    政部警政署刑事警察局刑檢字第84400 號函覆松聯幫之結
    社性質，及刑檢字第5303號函覆被告參與松聯幫之幫務證
    據（見原審卷第24頁、第59頁），或未論及被告涉案情節，
    或為傳聞，俱無法供作被告確有參與幫派之犯罪證據。
  (六)綜上所述，證人丁○○、金長權之證言或有瑕疵，或不能詰
    問以查證事實，均難據為被告犯罪之認定，而原移送機關所
    製作松聯幫組織系統表及成員名冊，僅係傳聞證據，不得採
    為犯罪之唯一證據，且綜觀本案全部卷證，亦無被告參與松
    聯幫幫派活動之資料或證據，此外復查無其他積極證據足認
    被告有何檢察官所指犯行，根據「罪證有疑、利於被告」法
    則，既無證據證明被告犯罪，依法自應為無罪之判決。
五、原審僅憑證人金長權、丁○○警詢之陳述，遽為被告有罪判
    決，容有未洽，被告上訴，否認犯罪，為有理由，應由本院
    將原判決撤銷改判，另諭知被告丙○○無罪之判決。
據上論斷，應依刑事訴訟法第369條第1項前段、第364條、第301
條第1項，判決如主文。
本案經檢察官郭啟東到庭執行職務。
中　　華　　民　　國　　94　　年　　6 　　月　　9 　　日
　　　　　　　　　刑事第十九庭審判長法　官  葉騰瑞
　　　　　　　　　　　　　　　　　  法　官  劉壽嵩
　　　　　　　　　　　　　　　　　  法　官  魏新國
以上正本證明與原本無異。
如不服本判決，應於收受送達後十日內向本院提出上訴書狀，其
未敘述上訴之理由者並得於提起上訴後十日內向本院補提理由書
（均須按他造當事人之人數附繕本）。
                                    書記官  陳秋雄
中　　華　　民　　國　　94　　年　　6 　　月　　9 　　日
